臺灣臺北地方法院民事判決　　　　　　 95年度訴字第12022號
原　　　告　　甲○
訴訟代理人　　陳錦芳律師
被　　　告　　乙○○
　　　　　　　丁○○
　　　　　　　丙○○
上列三人共同
訴訟代理人　　張瑞釗律師
上列當事人間返還借款事件，本院於民國96年8月21日言詞辯論
終結，判決如下：
    主  文
被告丁○○應給付原告貳拾伍萬元，及自民國八十八年十一月一
日起至清償日止，按年息百分之五計算之利息。
告丁○○應給付原告貳拾萬元，及自民國八十九年十二月三十一
日起至清償日止，按年息百分之五計算之利息。
被告丁○○應給付原告壹拾貳萬伍仟萬元，及自民國九十年八月
二十一日起至清償日止，按年息百分之五計算之利息。
原告其餘之訴駁回。
訴訟費用由被告丁○○負擔十分之六，餘由原告負擔。
本判決第一項、第二項及第三項於原告分別以新台幣捌萬肆仟元
、陸萬柒仟元及肆萬貳仟元供擔保後，得假執行；但被告丁○○
如分別以新台幣貳拾伍萬元、貳拾萬元及壹拾貳萬伍仟萬元為原
告預供擔保，得免為假執行。
原告其餘之假執行聲請駁回。
    事實及理由
壹、原告起訴主張：被告乙○○、丁○○於民國87年10月30 日
    共同向原告借款新台幣 (下同)50 萬元。被告乙○○、丁○○2人收到借款後，由被告乙○○簽發同借款金額，到期日
    為88年10月31日之本票1紙（下稱系爭50萬元本票），被告
    丁○○並在該本票背面簽名交付原告收執，作為借款憑據。
    嗣被告丁○○於89年7月14日向原告借款20萬元，並簽發同
    借款金額，到期日89年12月30日之本票乙紙（下稱系爭20萬
    元本票），作為借款證明。後於89年8月16日被告丁○○與
    其弟即被告丙○○共同向原告25萬元，並交付被告丙○○所
    簽發面額25萬元，到期日90年8月20日之本票乙紙（下稱系
    爭25萬元本票）為憑證。詎料上開3紙本票分別屆至，被告
    乙○○、丁○○及丙○○均未清償上開借款，又被告丁○○
    於被告乙○○所簽發之本票背面簽名，顯應與被告乙○○就
    借款50萬元負連帶債務責任。查被告乙○○、丁○○、丙○○等3人先後所簽發之本票 (下稱系爭3紙本票)，被告乙○○等3人以未向原告取得借貸款為由，分別對原告提起確認
    被告3人所簽發之本票債權不存在之訴，並分別業經本院94
    年度簡上字第597號、94年度簡上字第445號、本院台北簡易
    庭94年度北簡字第4520號、94年度北簡字第4521號、臺灣板
    橋地方法院板橋簡易庭94年度板簡字第1295號等判決敗訴確
    定在案。上述判決皆認為系爭本票之原因關係為借貸關係，
    本票債權存在，顯見被告等3人辯稱未拿到借款等語，虛偽
    不實，不值採信。至於被告丁○○主張其已匯款1,873,170
    元予原告，其95萬元債務已清償，並提出自行製作之清償明
    細表，並請求調閱原告郵局交易資料等語。惟查被告丁○○
    亦曾於前述確定判決中以同樣情詞及清償明細表主張於「民
    國85年間」向原告借款95萬元，以約計2百餘萬元清償置辯
    ，現又以同樣情事於本件主張業已清償本件借款 (本件借款
    為87年間)，其前後不一，荒謬之處已悖於常情，足見其情
    虛。更何況被告丁○○該項抗辯業經被告等所提確認本票債
    權不存在之訴判決所否定。若被告等堅稱確未收迄原告交付
    之本件借款，焉有可能事後清償？被告等所辯，無一可採。
    爰依借貸契約之法律關係，提起本件訴訟等語，並聲明：(一)
    被告乙○○、丁○○應給付原告50萬元，及自88年10月31日
    起至清償日止，按年息5%計算之利息。(二)被告丁○○應給付
    原告20萬元，及自89年12月30日起至清償日止，按年息5%計
    算之利息。(三)被告丁○○、丙○○應給付原告25萬元，及自
    90年8月20日起至清償日止，按年息5%計算之利息。(四)願供
    擔保，請准宣告假執行。
貳、被告方面：
  一被告乙○○、丙○○則以：被告乙○○、丙○○於87年10月
    30日、89年8月16日，並無與被告丁○○共同分別向原告借
    款50萬元、25萬元。查系爭50萬元、25萬元本票，固係被告
    乙○○、丙○○所分別簽發，惟系爭2紙本票到期日分別為
    88年10月31日及90年8月20日，原告卻遲至93年12月始向被
    告等2人行使追索權，稽諸票據法第22條第1項第1款規定：
    「票據上之權利，對本票發票人自發票日起算，三年間不行
    使，因時效而消滅」，足見原告對被告乙○○、丙○○之票
    款請求權應已罹於時效而消滅。又金錢借貸關係，應由貸與
    人就其有交付金錢之事實負舉證責任 (最高法院57年台上字
    第3350號判決參照)，又按票據乃文義證券及無因證券，票
    據上之權利義務，悉依票據上所載文義定之，與其基礎之原
    因關係各自獨立，票據上權利之行使，不以其原因關係存在
    為前提，是以執票人行使票據上權利時，就其基礎之原因關
    係確係有效存在，固不負舉證責任。惟兩造均主張系爭本票
    交付之原因關係為消費借貸，票據債務人抗辯未收受借款，
    消費借貸未成立，則就借款已交付之事實，自應由執票人負
    舉證責任 (最高法院88年度台簡上字第55號判決)。原告自
    承款項係交付予被告丁○○，並以系爭票據作為借款憑證，
    即可證明，被告丁○○持系爭無因證券2紙向原告借款，故
    原告不可能交付現款予被告乙○○及丙○○。依前揭說明，
    原告與被告乙○○、丙○○間之消費借貸並未成立，縱成立
    消費借貸，亦係存在被告丁○○與原告間，與被告乙○○、
    丙○○無涉，故被告乙○○、丙○○與原告間未成立消費借
    貸，從而原告請求被告乙○○、丙○○分別給付50萬元、25
    萬元，顯屬無理由。
  二被告丁○○則以：原告對被告丁○○自87年10月30日起，前
    後3次 (即87年10月30日、89年7月14日及89年8月16日)分別
    持系爭本票3紙向原告調借款項計95萬元之事實不爭執。查
    上開借款被告丁○○業以客票支付1,584,100元，及分別匯
    款121,003元、168,067元匯入原告郵局帳戶，共計返還
    1,873,170元，此款包含利息在內 (即自87年10月起至90年4
    月30日，按月息4%計算之利息，90年5月後經協商月息3%計
    算)。被告丁○○確有上述陸續積極償還借款之情事，故原
    告自始無從於票據有效期內提示系爭本票，自不能以被告未
    返還系爭逾期之票據予原告，即謂被告丁○○仍未予清償債
    務。原告雖否認清償明細表為真正，惟被告業已依前述之匯
    款及交付客票之方式為清償，可查原告郵局帳戶之交易明細
    ，即可證明系爭借款確已清償無訛。又系爭本票到期日分別
    為88年10月31日、89年12月30日及90年8月20日，若被告丁○○未履行上開借款清償，衡諸經驗法則，原告焉能聽任系
    爭本票罹於票據時效消滅。另原告所提出之契約書 (即證物
    七)，係原告與被告丁○○間於93年3月6日擬成立之新借貸
    契約，立約當時由被告丁○○新簽發3紙本票，期日分別為
    93年12月31日、94年6月30日及94年12月31日，面額分別為
    30萬元、30萬元、35萬元，合計95萬元，並經交予原告。兩
    造並約定2天後即93年3月8日，應由原告匯款943,000元至被
    告丁○○之銀行帳戶內，豈料原告於立約及取得上開本票後
    ，均未依約定履行交付款項，故被告於94年6月2日以郵局存
    證信函對原告催告在案，實為原告情偽詞窮。又上述契約書
    持票人欄位上，立約當時確實由被告丁○○親自書寫該契約
    書並自捺指印於上，原告卻提出影本混充，且該影本上未見
    被告所捺指印。原告既已超額收取被告丁○○所交付之客票
    及匯款，為達片面承認，不惜臨訟變造證據更為曲解，其欲
    蓋彌彰，昭然若揭。
  三被告乙○○等3人均聲明：(一)原告之訴及假執行聲請均駁回
    。(二)如受不利之判決，願供擔保請准宣告免為假執行。
、得心證之理由：
  一原告起訴主張被告丁○○於89年7月14日向原告借款20萬元
    ，並簽發系爭20萬元本票，作為借款證明等情，業據提出系
    爭20萬元本票為證，被告丁○○對之並不爭執，應堪信為實
    在。另原告主張被告乙○○、丁○○於87年10月30日共同向
    原告借款50萬元。被告乙○○、丁○○2人收到借款後，由
    被告乙○○簽發系爭50萬元本票，被告丁○○並在該本票背
    面簽名交付原告收執，作為借款憑據及被告丁○○與其弟即
    被告丙○○於89年8月16日共同向原告25萬元，並交付被告
    丙○○所簽發系爭25萬元本票為憑證等情，雖亦提出系爭50
    萬元本票及系爭25萬元本票各一紙為證，惟為被告乙○○、
    丙○○所否認，並以前開情詞置辯。
  二按當事人主張有金錢借貸關係存在，須就其發生所須具備之
    特別要件即金錢之交付及借貸意思表示互相一致負舉證之責
    任（最高法院81年台上字第2372號判決要旨參照）。原告既
    主張被告乙○○、丁○○共同向其借款50萬元及被告丁○○
    、丙○○共同向其借款25萬元，而被告乙○○與丁○○間或
    丁○○與丙○○間既無特別之意思表示，則依民法第271條
    之規定，各債務人即應以平等之比例負其債務（最高法院18
    年台上字第2766號判例要旨參照）。則乙○○與丁○○各負
    25萬元之借款債務，丁○○與丙○○各負12萬5,000元。原
    告就其有將金錢交付被告乙○○或被告丙○○並未能舉證以
    實其說，則被告乙○○、丙○○抗辯兩造間並無金錢借貸關
    係存在，應堪採信。又被告丁○○對於原告主張其有持系爭
    50萬元本票及系爭25萬元本票各一紙，向原告借款之事實，
    並不爭執，應堪信原告上開主張關於被告丁○○部分之事實
    為可採。
  三被告丁○○雖抗辯伊持系爭3紙本票向原告所借之款項，業
    以客票支付1,584,100元，及分別匯款121,003元、168,067
    元匯入原告郵局帳戶，共計返還1,873,170元，此款包含利
    息在內 (即自87年10月起至90年4 月30日，按月息4%計算之
    利息，90年5月後經協商月息3%計算)，全部已清償完畢，並
    提出客票兌現明細表為證，惟為原告所否認。查被告丁○○
    收到本件三筆借款共95萬元後，尚在91年7月19日、8月19日
    、9 月20日、10月21日、11月20日、12月20日、92年1月20
    日、2 月20日、3月20日、4月21日、5月20日各匯款一萬元
    （共計11萬元）至原告郵局帳戶，作為支付本件三筆借款之
    利息，有原告提出之原證10郵局存摺節本之影本一件可憑，
    並經訴外人潘耀明於本院台北簡易庭94年度北簡字第4520號
    被告乙○○與原告間確認本票債權不存在之訴事件中證述明
    確（見原證11：該事件94年5月12日言詞辯論筆錄），被告
    丁○○於該事件中亦自承「張素英是我母親，我母親付給被
    告的利息是我個人向被告（指原告甲○）借錢……」。另被
    告丁○○於本院96年7月3日言詞辯論時自承原證7字據係伊
    寫的沒錯，而原證7字據係被告丁○○於93年3月6日所書立
    ，其上記載「……丁○○與甲○債務本票三張共九十五萬元
    正經過七年雙方完成協議不在追求利息之部分並自民國九十
    三年三月六日起按月攤還本金七千元……如經濟復原再商議
    加速奉還本金……」等語，有該字據附卷可稽，而被告丁○○交付原告之客票或匯款，其兌現日或匯款日既均在93年3
    月6日之前，足證並非清償本件三筆借款。此外，被告丁○○復無法提出其他證據以證明其確有清償之情事，足認系爭
    借款尚未清償完畢。
  四原告既主張被告乙○○、丁○○共同向其借款50萬元及被告
    丁○○、丙○○共同向其借款25萬元，而無法證明被告乙○○、丙○○與其有金錢借貸關係存在。則被告丁○○依民法
    第271條之規定，僅就借款50萬元中之25萬元及借款25萬元
    中之12萬5,000元負清償責任。
  五又按給付有確定期限者，債務人自期限屆滿時起，負遲延責
    任，民法第229條第1項定有明文，本件三筆借款，其清償日
    既為88年10月30日、89年12月30日及90年8月20日，則被告
    丁○○自清償日之翌日起始負遲延責任。從而，原告依消費
    借貸之法律關係，請求被告丁○○給付25萬元、20萬元及12
    萬5,000元暨分別自清償日之翌日起算之法定遲延利息，為
    有理由，逾此範圍之請求，即屬無理由，應予駁回。再原告
    既無法證明被告乙○○、丙○○與其有金錢借貸關係存在，
    則其依消費借貸之法律關係，請求被告乙○○、丙○○給付
    借款及法定遲延利息，亦屬無理由，應併予駁回。
肆、假執行之宣告：原告陳明願供擔保，聲請宣告假執行，及被
    告丁○○陳明願供擔保以免假執行，經核原告勝訴部分，都
    合於法律規定，爰酌定相當之擔保金額分別准許之。至於原
    告敗訴部分，其假執行之聲請即缺乏宣告之依據，應予駁回
    。
伍、本件事證業已明確，兩造其餘主張陳述及所提之證據，經本
    院審酌後，認均不足以影響本判決之結果，均毋庸再予論述
    ，附此敘明。
陸、據上論結，本件原告之訴為一部有理由、一部無理由，依民
    事訴訟法第79條、第78條、第390條第2項、第392條第2項，
    判決如主文。
中　　華　　民　　國　　96　　年　　12　　月　　13　　日
                  民事第六庭    法　官　陳文正
以上正本係照原本作成
如對本判決上訴，須於判決送達後20日內向本院提出上訴狀
中　　華　　民　　國　　96　　年　　12　　月　　13　　日
                    　　　　　　書記官　黃菀茹
